【裁判字號】    97,家訴,149
【裁判日期】    980414
【裁判案由】    請求給付遺產
【裁判全文】
臺灣高雄地方法院民事判決             97年度家訴字第149號
原      告  庚○○
訴訟代理人  林柏瑞律師
被      告  戊○○
上當事人間交付遺產事件，本院於民國98年3 月31日辯論終結，
判決如下
     主    文
被告應給付原告新台幣壹拾參萬伍仟元，及自民國97年10月23日
起至清償日止，按年息百分之五計算之利息。
原告其餘之訴駁回。
本判決第一項，得假執行。
訴訟費用由被告負擔六分之一，其餘由原告負擔。
     事實及理由
一、原告主張：
（一）訴之聲明：
   1、被告應給付原告新台幣（下同）97萬5 仟元及自本訴狀繕
      本送達翌日起至清償日止按年息百分之五計算利息。
   2、訴訟費用由被告負擔。
   3、原告願供擔保，請准宣告假執行。
（二）事實及理由：
   1、緣訴外人（即被繼承人）黃林燕於民國（下同）88年2 月
      4 日死亡，有除戶謄本可稽，被告為其遺產保管人。另原
      告係黃林燕之次女，被告係黃林燕之次男，有二造戶籍謄
      本可參，合先敘明。
   2、其次，二造前於96年11月19日就系爭遺產糾紛，曾經在高
      雄市新興區公所調解委會調解，被告曾當場明確承諾應給
      付原告之遺產為97萬5 仟元（扣除必要開支等費用後），
      並提示其記事本（內有明確記載）交由調解委員丙○○及
      甲○○現場確認在案，並有乙○○在場見聞。
   3、但被告以手頭暫時沒錢等語置辯，故該調解僅就其中五萬
      元部分，達成被告應於96年11月30日前給付即匯入原告郵
      局帳戶為條件，此亦詳載於高雄市新興區調解委員會96民
      新調字第185 號調解書。然被告屆期仍拒不履行，殊屬非
      是。嗣鈞院於97年1 月25日即以是否已為終局調解尚未明
      確，故不予核定在案，亦有高雄市新興區公所函可參。嗣
      後被告於96年12月5日另給付原告1萬元。
   4、有關被告應給付原告遺產97萬5 仟元部分，核有證人乙○○於鈞院97年11月5 日庭訊時供述可證，亦有被告於98年
      1 月7 日在鈞院所自承：扣除喪葬費後，應給原告90餘萬
      元」為憑。又被告於98年3 月31日庭訊時對於已經給付16
      萬元部分，原告同意由97萬5 仟元內扣除。然(1)否認證人
      辛○○所陳：姑且不論證人辛○○與被告是否有同居關係
      ，既然證人辛○○與被告亦有僱傭關係存在，其供述難免
      有偏頗之虞。且就證人供述內容而言，不僅時間點與被告
      所述不一致，亦與被告所述伊提領100 萬元情況不符。(2)
      否認證人丁○○、己○○○於98年1 月7 日於庭訊時所述
      ，上開證人就遺產是否給付予原告及被告所主張20萬元民
      間會款部分，均係個人所預測或係聽聞而非親身所見聞，
      故顯不足採。
   5、綜上被告應再給付原告新台幣81萬5 仟元，及自本訴狀繕
      本送達翌日起至清償日止按年息百分之五計算利息。訴訟
      費用由被告負擔。
二、被告則以：
（一）兩造母親係在88年2 月4 日死亡，所遺財產由兩造大哥丁○○、大嫂己○○○及被告三人共管，此有大哥及大嫂可
      證，亦為原告所明知。兩造母親生前並沒有交待要給原告
      遺產的事，但因為我們只有一個妹妹，所以我與大哥將母
      親所留遺產扣除喪葬費後剩約2 百多萬元，除以三之後，
      每人約分90幾萬元。原告有拿過被告的錢，亦有證人可證
      她當面拿過我的錢。
（二）被告於母親往生後第一次於88年2 月22日拿67萬元給原告
      ，因原告打電話給被告告知說扣除民間會款後（即97萬 5
      仟元－67萬元－民間會款20萬元＝剩餘約10萬元），其餘
      錢要拿給她，被告即於當日前去玉山銀行領款100 萬元，
      因原告很會花錢，所以被告僅拿約70萬元給被告，原告剩
      下的遺產餘額由被告幫她存著。之後並將要拿給原告67萬
      元，要員工辛○○再數一次，確認後由被告當面交給原告
      ，並將剩下33萬元存入玉山銀行，此有存摺2 本及員工辛○○可證。
（三）詎被告返回台北後又一直向原告要剩下的遺產，所以被告
      扣除會款20萬元，於88年6 月2 日將剩下的原告所屬遺產
      餘額12萬元匯款給原告，有玉山銀行匯款單乙只為證，至
      此被告已給付原告99萬元；然因會款20萬元部份係被告自
      行至台北在原告互助會員面前交給原告，難以舉證沒有其
      他證明。
（四）嗣後原告又分別於93年4 月12日向被告借款2 萬元、94年
      1 月14日3 萬元，前加計上開已給付99萬元，迄今被告共
      計給付予原告達104 萬元，超過原告所分得之遺產97萬 5
      仟元等情。未料，原告竟為遺產提訴訟並為不實陳述及偽
      證，然兩造於96年1 月9 日在高雄市新興區公所經調解委
      員調解時，原告於調解時未曾言明要求給付遺產多少，僅
      言被告未給其遺產等云云，且被告當日亦於調解中表示遺
      產早已給付予原告，嗣因調解委員丙○○等人說連別人都
      可救濟了，何況是妹妹，所以被告才答應給付給原告5 萬
      元等情。97年11月25日於鈞院庭訊時，被告曾問原告2 次
      ，母親過世後有無拿過被告所給的錢，其2 次均答覆沒有
      ，然實則被告曾多次面交或匯款給原告，有匯款單據及證
      人可證，亦為原告於庭訊時所不爭執，足證原告所言被告
      未曾給付母親所遺財產顯有不實。
三、兩造不爭執事項：兩造母親因病亡故，因事發倉促，故生前
    未分配財產，其死後亦未遺有遺產分配之聲明或文件，因被
    告及兩造大哥均認原告為唯一親妹妹，故渠等商量後於大哥
    同意下將母親所遺財產2 百多萬元，分成3 份，由兩造大哥
    、被告及原告各分得三分之一，即每人各得97萬5 仟元，並
    由被告為管理分配，業經兩造大哥丁○○到庭證稱堪詳，且
    為兩造所不爭執。又原告所分得遺產97萬5 仟元，其中被告
    已給付16萬元予原告部份，亦為兩造所不爭執。
四、兩造爭執事項：原告就其分得97萬5 仟元扣除已給付16萬元
    部份，剩餘81萬元5 仟元之部分，兩造有所爭執，被告堅稱
    已為給付完畢，並辯稱已給付共104 萬元給予原告，顯已超
    過原告所應分得遺產之部分，惟原告否認，主張被告尚有餘
    款81萬5仟元未給付。
五、得心證之理由：
（一）按遺產繼承人，除配偶外，依左列順序定之：一  直系血
      親卑親屬。二、父母。三、兄弟姐妹。同一順序之繼承人
      有數人時，按人數平均繼承，民法第1138條、第1141條前
      段分別定有明文。被繼承人黃林燕於88年2 月4 日死亡時
      ，既無配偶，僅存有直系血親卑親屬，依法應由包括原告
      在內之兄弟姐妹共3 人，按人數平均繼承。是依上開規定
      ，被繼承人黃林燕所遺留之遺產自應由原告及其他兄弟姐
      妹共同平均繼承，每人應繼分各為3 分之1 。又按，繼承
      人有數人時，在分割遺產前，各繼承人對於遺產全部為公
      同共有。前條公同共有之遺產，得由繼承人中互推一人管
      理之，此為民法第1151條、1152條所明定，此有兩造所提
      出除戶謄本、戶籍謄本可稽，及證人丁○○到庭證稱，且
      為兩造所不爭執，故兩造就本件給付遺產事件，依法具備
      當事人適格，合先敘明。
（二）次按當事人主張有利於己之事實者，就其事實有舉證之責
      任，民事訴訟法第277 條定有明文，主張法律關係存在之
      當事人，應就該法律關係發生所須具備之特別要件，負舉
      證之責任，至於他造主張有利於己之事實（變更或消滅之
      特別要件），則應由他造舉證證明（最高法院四十八年台
      上字第八八七號判例參照）。查本件兩造間就被告應給付
      原告97萬元5 仟元，其中16萬元部分不爭執；惟就原告應
      分得97萬5 仟元扣除已給付16萬元後剩餘81萬元5 仟元之
      部分，兩造有所爭執，且為被告所否認，並堅稱原告應得
      全部遺產已為給付完畢，且辯稱已給付共104 萬元給予原
      告，顯已超過原告所應分得遺產之部分，然為原告所否認
      ，並主張被告尚有餘款81萬5 仟元未給付等語。經查：
   1、原告主張之事實，業據提出除戶謄本1 份、戶籍謄本2 份
      、高雄市新興區調解委員會調解書1 份、高雄市新興區公
      所函文1 份等為證，並經證人即原告於桃園女子監獄之
      輔導老師乙○○到場證稱：「96年11月19日我帶原告坐火
      車去調解，我不清楚原告母親遺產留多少，在調解時被告
      曾說遺產是由他保管扣除喪葬費用等以後，97萬5 千元要
      給原告，並說之前原告已將錢拿去並坐飛機回台北，但原
      告說並未收到。我去過被告八德路的家，他有兩棟透天厝
      。」等語（見本院97年11月5 日言詞辯論筆錄，卷第31頁
      ），然被告則以：「兩造於96年1 月9 日在高雄市新興區
      公所經調解委員調解時，原告於調解時未曾言明要求給付
      遺產多少，僅言被告未給其遺產等云云，且被告當日亦於
      調解中表示遺產早已給付予原告，嗣因調解委員丙○○等
      人說連別人都可救濟了，何況是妹妹，所以被告才答應給
      付給原告5 萬元。」等語否認，並經證人即調解委員丙○○到庭證稱：「（本件有無經過你調解？）有。」、「
     （原告最初請求調解時，要求被告應給付多少？）忘記了
      。 被告說他要做生意，無法提供那麼多錢，所以調解成
      五萬元，原告要求應該是比較多。」、「（有無請求調解
      時要求金額的書面？）沒有。」、「（當時證人乙○○是
      否在場？）有在場，因為原告身體不好，需要陪同。」、
      「（有無聽到被告要給原告的遺產是97萬5 仟元？）我沒
      有印象。」、「（當時被告是否有拿記事本記載其母親留
      下遺產，記載花了多少，是否記得其記載內容？）沒印象
      。但依我經驗假如要分配的遺產是97萬5 仟多元，我不可
       能會調解成5 萬元。」等語明確；又另證人即調解委
      員 甲○○亦到庭以：「（很久了，沒有印象了。）」、
     「（當時證人乙○○是否在場？）有。」、「（有無聽到
      被 告要給原告的遺產是97萬5 仟元？）我沒有印象。」
      等語（見本院97年12月30日言詞辯論筆錄，卷第47頁至第
      49頁），復參以原告所提出之高雄市新興區調解委員會調
      解書內容中所示原告同意由被告給付5 萬元，調解即成立
      等情以觀衡諸常情，倘被告前未曾給付97萬5 仟元之遺產
      給予原告，原告要無可能於調解時僅要求原告給付5 萬元
      即同意成立調解。再者，據證人即原告於桃園女子監獄之
      輔導老師乙○○證稱：「...在調解時被告曾說遺產是由
      他保管扣除喪葬費用等以後，97萬5 千元要給原告，並說
      之前原告已將錢拿去並坐飛機回台北，但原告說並未收到
      。... 」等詞，僅可證明，被告曾於調解中自承原告可分
      得遺產97萬5 仟元，並言原告取走後搭機返回台北等情，
      雖原告嗣後辯其未取得任何款項云云，則係證人由原告處
      所聽聞而來，並非親自見聞，是證人乙○○證稱原告未取
      得款項云云，要無可採。
   2、又原告另稱被告就其應得97萬5 仟元遺產，其中16萬元部
      分不爭執，然就被告曾面交67萬元及代付民間會款20萬元
      之部份，則有所爭執。惟查：
    (1)關於67萬元之部分：被告主張於88年2 月22日因原告前往
      其公司處要求被告給付其所分得之遺產，是以於當日曾由
      玉山銀行提領100 萬元出來將其中約近67萬元部分交由員
      工辛○○點核無誤後由其親自面交予原告67萬元之部分，
      業據被告提出玉山銀行存摺二份為證，經核無誤，並經證
      人即被告員工辛○○到庭證稱：「（兩造之母留有何遺
      產？）我不知道。」、「（對於遺產分配之事是否了解？
      ）86年2 月左右，原告來店裏向被告要錢，我聽到被告很
      生氣跟原告講，之後被告出去，可能是去銀行領錢，回來
      後把錢交給我交待我算一下多少錢，我算的結果約70萬，
      算好放著，他就把錢交給他妹妹。」、「（是否知道為何
      交錢給原告？）不知道，只是錢有經過我手。」、「（對
      於兩造糾紛有何補充？）我知道他母親未過世前，有交待
      被告處理原告會錢的事，被告有去台北，但詳細情形我不
      清楚。」（見本院97年12月30日言詞辯論筆錄，卷第49頁
      至第50頁），另據證人即兩造大哥丁○○到庭證稱：「
      （母親過世後，遺產由何人管理？）被告，但會經過我同
      意。我母親是突然過世的，她沒交待遺產如何處理、如何
      分，我們沒有分男女，也沒依習慣多分給長孫，我們只有
      一個妹妹，所以我們分成3 份，分成3 份也是被告提起的
      。」、「（你得到的那一份金額是多少？）有拿到，但金
      額不記得了，原告一份一定有給她，不然原告不會這麼久
      都不出聲。」、「（被告是如何將原告那份給她的？）我
      知道有給她，但我沒有看到他如何拿給她的。」、「（被
      告是以現金或是匯款給原告的？）我以電話問被告有沒有
      將錢給她，他說有，這樣就夠了，至於是現金或匯款我不
      清楚。」、「（是否認識辛○○？）認識，她是被告員工
      。」、「（她有無與被告同住？）沒有。」「（高雄市○○○路197 號、199 號的房子是誰的？）是祖厝，我不知
      道登記誰的。」、「（辛○○與被告有無同居關係？）沒
      有。」等語（見本院98年1 月7 日言詞辯論筆錄，卷第56
      頁至第57頁），然為原告以證人辛○○係被告同居女友，
      其證詞顯有偏頗之虞，且其證稱日期顯與被告所述不符，
      其證詞委無可採云云為反駁，並經證人即原告友人湯國
      星到庭證稱：「（是否認識兩造？）認識，我是原告的朋
      友，我們90年認識的，91年我就到過被告家過，一直到被
      告女兒結婚，這期間我去過被告家6 次，有3 次是在被告
      家過夜。」、「（是否知道兩造母親遺產留給原告之事？
      ）」有聽過原告說過，但我不清楚這事。」、「（是否認
      識辛○○？）她叫什麼，我不知道，我叫她AMI 嫂。」、
      「（辛○○就是AMI 嫂？）那是她的外號，因為她年紀比
      他們大。」、「（誰介紹要她AMI 嫂？）我是原告的朋友
      ，所以我跟著原告叫。」、「（辛○○與被告同居？）是
      ，例如我們在他那唱卡拉OK期間，AMI 嫂的腳就有放在被
      告大腿。又例如有次我們吃飯，被告喝醉，AMI 嫂扶著他
      上樓到房間，這不會是員工關係。」等語（見本院98 年3
      月31日言詞辯論筆錄，卷第76頁）。揆諸上開事證，足證
      被告確於88年2 月22日曾自銀行提款100 萬元，取出其中
      67萬元面交予原告，並將剩餘33萬元部分於當日再存入銀
      行內，且據被告前開所陳，因原告很會花錢，故而未給付
      被告97萬5 仟元全額等情，亦核與其所提出之玉山銀行存
      摺二本之內頁影本所載提存款記錄相符。縱被告面交原告
      67萬元時未向原告取得收款字據以為憑據，乃係基於兄妹
      之間之信任之情而未為之；且渠等母親於生前並未曾交代
      如何分配遺產，迨於逝世後亦未交待或未留下可資憑據如
      何分配之文件資料，然由被告與其兄長仍決定將母親遺留
      遺產公平平分由三人所得以觀，被告要無強佔原告應得遺
      產之理，此由兩造大哥丁○○證詞可資查證。再者，原告
      另以證人辛○○為被告同居女友，其證言顯有偏頗之虞，
      且證人辛○○所證稱日期顯與被告所述不符云云為反駁，
      並經其友人即證人湯國星為上開證稱，然參以證人湯國星
      所證述，僅顯示辛○○對被告有相較與一般老闆與員工間
      較為親密之舉動，但未即證兩人即係同居之男女朋友關係
      。況，湯國星亦為原告友人，由其曾多次與原告前往被告
      住處同住以觀，其與原告關係顯然匪淺，故其所為證言亦
      難謂無所偏頗之虞。是以，縱原告以證人辛○○，為被告
      同居人，所言顯有偏頗之虞，然卻未能舉證以實其說，是
      原告此部分所辯駁，亦無可採。又被告面交67萬元係於其
      母親88年2 月亡故未久之同月22日，縱證人辛○○所證日
      期，顯與被告所述未盡相符，然因上開事實發生時日距證
      人證述時，已年代久遠，衡諸常情，非可要求人之記憶可
      完整如新，故而證人之記憶亦難免因時日久遠於細節上有
      不復記憶之情形，且證人辛○○證詞僅在證明被告曾有提
      款出來之事實部分，非唯一證明被告說詞之證據，據此，
      原告就此部分所為辯駁，尚無可採。本院綜合上開辯論意
      旨及調查證據之結果，足認被告主張其於88年2 月22日交
      付67萬元予原告部分，堪信屬實。
    (2)關於被告代墊民間會款20萬元部分：被告自承係由其親自
      搭機前往台北於原告及原告會員友人前面交原告，無法提
      出任何證據，雖據證人即兩造大嫂己○○○到庭證稱：
      「原告作生意失敗，向地下錢莊借錢，被告有去台北處理
      ，聽被告說有1 、20萬元。那是兩造母親過世前的事，詳
      細時間我不記得，是聽我母親說的。原告曾私下以我女兒
      名字申辦信用卡，因此判決偽造文書罪。」等語（見本院
      98年1 月7 日言詞辯論筆錄，卷第60頁至第61頁），然證
      人亦係由被告處聽聞而來，並非親自在場見聞，是以證人
      己○○○證稱被告曾給付原告關於20萬會款部分之證詞顯
      無可採。此外，被告除上開事證外，未再舉證以實其說，
      據此，被告此部分辯稱，要無可採。
五、綜上所述，原告主張被告應給付97萬5 仟元之遺產，且為被
    告所自承，並就被告已給付16萬元部分，亦為兩造所不爭執
    。然揆諸上開事證，關於其餘81萬5 仟元（97萬5 仟元－16
    萬元＝81萬5 仟元），其中67萬元部分，被告已於88年2 月
    22 日 由玉山銀行提領面交予原告等情，應堪認定。又關於
    被告主張其代墊原告民間會款20萬元部分，然被告未能提出
    具體事證為證，以圓其說，故不予認定，是以被告就此20萬
    元部分仍應為給付。據此，被告仍應給付原告13萬5 仟元（
    即97萬5 仟元－16萬元－67萬元＝13萬5 仟元）及自起訴狀
    繕本送達被告翌日起（即97年10月23日）至清償日止，按年
    息5%計算之利息，核屬正當，應予准許，逾此部分之請求則
    無理由，應予駁回。
六、原告勝訴部分之金額，未逾新台幣50萬元，依民法第389 條
    第1 項第5 款之規定，依職權宣告假執行。
七、據上論結：原告之訴，為一部有理由，一部無理由，依民事
    訴訟法第79條、第389 條第1 項第5 款，判決如主文。
中    華    民    國    98    年    4     月    14    日
                  家事庭 法  官  施敏雄
以上正本係照原本作成。
如對本判決上訴，須於判決送達後20日之不變期間內，向本院提
出上訴狀。
中    華    民    國    98    年    4     月    14    日
                         書記官  黃進遠


司法院資訊處製作；財團法人民間司法改革基金會備份。
